【裁判字號】    95,台上,1054
【裁判日期】    950302
【裁判案由】    違反貪污治罪條例
【裁判全文】
最高法院刑事判決            九十五年度台上字第一０五四號
    上   訴   人  台灣高等法院檢察署檢察官
    被        告  乙○○
                          18.
    上訴人即被告  甲○○
                          一街.
    選 任辯護 人  林誌誠律師
                  連銀山律師
上列上訴人等因被告等違反貪污治罪條例案件，不服台灣高等法
院中華民國九十四年十一月十日第二審判決（九十四年度上訴字
第一五七八號，起訴案號：台灣桃園地方法院檢察署八十七年度
偵字第一七三六０號），提起上訴，本院判決如下：
    主  文
原判決撤銷，發回台灣高等法院。
    理  由
原判決認定上訴人即被告甲○○係財政部台北關稅局進口組業務
四課出口快遞專差貨物專區課員，負責該關「快遞專差」出口貨
物之查驗、規費證之核銷及貨物放行等業務，係依據法令從事公
務之人員；被告乙○○則為立大航空貨運承攬有限公司（下稱立
大公司）員工，負責該公司在桃園縣大園鄉中正國際機場快遞專
差之出口報關業務，為從事業務之人員。甲○○明知依「快遞貨
物通關辦法」及「海關徵收規費規則」之規定，規費證經報關人
員貼用後，海關應即予核銷，核銷後不得重複使用或抵用，詎其
有鑑於該課人力單薄，規費證之核銷業務並未確實由海關人員親
自執行，又經核放貼有規費證之快遞專差出口貨物申報單在送至
報關大樓理單室歸檔之前，係由海關關員暫置於出口快遞專差辦
公室後方之鐵櫃裡保管。甲○○竟利用保管之機會，基於意圖為
自己不法所有之概括犯意，自民國八十六年九月間起至八十七年
二月間止，連續將其業務上持有而業經核銷屬公有財物之大額海
關規費證（面額分為新台幣（下同）一千元及五百元二種）予以
侵占，得手後伺機向報關人員兜售。並基於變造私文書之概括犯
意，連續將遭其撕下規費證之申報單上所載物品重量加以塗改，
使申報單所記載之物品重量與所餘之規費證金額相符，以掩飾其
侵占已核銷規費證之犯行，足以生損害於申報出口之公司及海關
對出口貨物重量管理之正確性。而乙○○明知甲○○所持有業經
核銷之規費證，係來路不明之公有財物，竟仍基於故買贓物之概
括犯意，於上開期間內，在上開出口快遞專差貨物專區前停車場
，以規費證上所示面額之半價，連續向甲○○購買業經核銷之規
費證多次，面額共計一百六十八萬九千五百元，期間並陸續交付
八十四萬四千七百五十元之不法利益予甲○○，且乙○○因僅支
付半價即購得所需之規費證，遂持有立大公司交付其用以購買規
費證之剩餘半數款項，乙○○竟基於意圖為自己不法所有之概括
犯意，於上開期間內連續將其業務上所持有之上開立大公司款項
侵占入己，金額共計八十四萬四千七百五十元。而乙○○購得業
經核銷之規費證後，復基於意圖為自己不法利益之概括犯意，將
該等已核銷之規費證與合法購得之規費證混雜黏貼使用，於上開
期間內先後以此詐術取得短付規費之不法利益，俾能侵占所持短
付部分之款項，嚴重影響政府規費之收入等情。因而撤銷第一審
之科刑判決，改判論處甲○○侵占公有財物罪（處有期徒刑十年
六月，褫奪公權六年。所得財物新台幣八十四萬四千七百五十元
，應予追繳沒收，如全部或一部無法追繳時，應以其財產抵償之
）。乙○○明知侵占公有財物罪所得之財物而故買罪（處有期徒
刑一年六月，褫奪公權一年；緩刑四年）；固非無見。
惟查：（一）科刑之判決書，對於犯罪事實必須詳加認定，而後
於理由內敘明其認定犯罪事實所憑之證據及其認定之理由，方足
以資論罪科刑，其所載事實、理由與所宣告之主文，尤必互相一
致，若僅於理由內敘明其有犯罪之證據，而事實欄並未認定，則
理由失其根據；僅於主文宣告其罪刑，而事實理由內均未記載，
則主文亦失其根據，均與法定程式不符，其判決即難謂非違法。
再按公務上侵占罪之成立，以就公務上已經持有之物，變更意思
，不法占為己有或第三人所有為構成要件。原判決事實欄認定：
「上開貼有規費證之快遞專差出口貨物申報單在送至報關大樓理
單室歸檔之前，係由海關關員暫置於出口快遞專差辦公室後方之
鐵櫃裡保管；甲○○利用『保管』經報關人員貼用後核銷之規費
證之機會，而連續予以侵占入己，出售予被告乙○○牟利」等語
。但原判決理由欄就甲○○有「因公務而保管」上開規費證之關
於公有財物罪之構成要件事實，並未說明其所憑之依據及認定之
理由，即在理由中逕謂：「該規費證既係在被告甲○○保管期間
予以侵占轉售，而非甲○○乘人不知而竊取」等語（分見原判決
正本第六頁，理由一之(一)、第七頁理由第五）；自有理由不備之
違誤。（二）原判決認定：「海關之規費證，係依『快遞貨物通
關辦法』及『海關徵收規費規則』之規定，規費證經報關人員貼
用後，海關應即予核銷，核銷後不得重複使用或抵用，詎甲○○
利用該課人力單薄，規費證之核銷業務並未確實由海關人員親自
執行，又經核放貼有規費證之快遞專差出口貨物申報單在送至報
關大樓理單室歸檔之前，係由海關關員暫置於出口快遞專差辦公
室後方之鐵櫃裡保管」等語。似謂該等規費證經報關人員貼用後
，應依法核銷，因海關人力不足而未執行核銷動作；但原判決又
認定：「上訴人甲○○竟利用保管之機會，基於意圖為自己不法
所有之概括犯意，自民國八十六年九月間起至八十七年二月間止
，連續將其業務上持有而『業經核銷』屬公有財物之大額海關規
費證（面額分為一千元及五百元二種）予以侵占，得手後伺機向
報關人員兜售」等語，復在理由中多次論述甲○○侵占之規費證
係已經核銷而貼於申報單者（見理由貳之一及貳之二(一)）。原判
決事實之認定及與理由欄之論述均有不符，判決自有理由矛盾之
違誤。（三）依原判決於事實欄之認定，經甲○○侵占之規費證
，係依「快遞貨物通關辦法」及「海關徵收規費規則」之規定，
規費證經報關人員貼用於快遞專差出口貨物申報單後核銷等情；
然該規費證究係為檔案保管方便而黏貼於該申報單，或係依規定
經貼用後即成為該「快遞專差出口貨物申報單」之一部分，即有
不明；則甲○○自申報單上擅自撕下之行為，是否併有毀損文書
之情形，即非無疑問。再原判決認定甲○○連續將遭其撕下規費
證之快遞專差出口貨物申報單上所載物品重量加以塗改變造，使
申報單所記載之物品重量與所餘之規費證金額相符，以掩飾其侵
占已核銷規費證之犯行等情，而認甲○○有變造私文書之犯行；
惟「快遞專差出口貨物申報單」係由申請報關者所填寫，在提出
前固屬私文書，但依原判決所述，該申報單既經報關申請人申報
，倘經海關審核人員確認後，蓋章予以核銷，則其上之內容已併
為公務員執行職務審核後所表示核可內容之文書，且既經附卷，
已非單純報關者所立之私文書可比。原審就此未予深究，致此部
分事實尚欠明確，本院無為適用法律當否之判斷，殊屬違誤。（
四）貪污治罪條例第十七條僅規定：「犯本條例之罪，宣告有期
徒刑以上之刑者，並宣告褫奪公權」，對於褫奪公權之期間，即
從刑之刑度如何並無明文，故依本條例宣告褫奪公權者，仍應適
用刑法第三十七條第一項或第二項，使其褫奪公權之刑度有所依
憑，始為合法。本件原判決依貪污治罪條例第十七條宣告甲○○
、乙○○褫奪公權，均未適用刑法第三十七條第二項，使其褫奪
公權之刑度有所依憑，同有未合。以上各點，或為上訴意旨所指
摘，或屬本院得依職權調查之事項，應認原判決有撤銷發回更審
之原因。又原判決敘明不另為無罪諭知部分，檢察官起訴認與發
回部分有裁判上一罪關係，基於審判不可分原則，應併予發回。
又原判決說明不另為無罪諭知部分之事實，依原審審判筆錄之記
載，未經審判長對乙○○為訊問，復未針對該部分被訴犯罪事實
為證據之調查，即行宣告辯論終結，此部分踐行之訴訟程序，即
有瑕疵。另檢察官起訴甲○○涉犯貪污治罪條例第四條第一項第
一款之竊取公有財物罪嫌，與原判決改論同款之侵占公有財物罪
，係同條之罪，僅須於理由中敘明變更罪名之旨即可，原判決引
刑事訴訟法第三百條之規定變更起訴法條，即無必要。案經發回
，併此指明。
據上論結，應依刑事訴訟法第三百九十七條、第四百零一條，判
決如主文。
中    華    民    國  九十五  年    三    月    二    日
                      最高法院刑事第十二庭
                          審判長法官  林  永  茂
                                法官  洪  文  章
                                法官  蘇  振  堂
                                法官  蕭  仰  歸
                                法官  何  菁  莪
      本件正本證明與原本無異
                                      書  記  官
中    華    民    國  九十五  年    三    月    八    日
                                                      Ｔ


司法院資訊處製作；財團法人民間司法改革基金會備份。
